---
title: "Índice de Gini e Curva de Lorenz da Renda no Brasil"
subtitle: "PNAD Contínua, cálculo oficial validado e reconstrução didática"
author: "Patrick Rodrigues Andrade"
date: today
date-format: "DD/MM/YYYY"
lang: pt-BR
format:
  html:
    toc: true
    toc-depth: 3
    number-sections: true
    theme: cosmo
    embed-resources: true
    code-fold: true
    code-summary: "Ver código"
execute:
  echo: false
  message: false
  warning: false
fig-width: 8
fig-height: 5
---

```{r}
#| label: setup
#| include: false
knitr::opts_chunk$set(dpi = 120)
options(scipen = 999)
```

## Objetivo

Este documento organiza o estudo em duas camadas:

1. Reproduzir o indicador oficial do IBGE/SIDRA para o índice de Gini do
   rendimento domiciliar per capita.
2. Reconstruir uma medida analítica de renda domiciliar per capita a partir dos
   microdados, para fins de aprendizado e decomposição.

A camada oficial usa `VD5008`, variável derivada da PNAD Contínua descrita no
dicionário como rendimento habitual domiciliar per capita. Essa especificação é
validada contra a tabela SIDRA 7435 para 2014, 2019 e 2024.

A camada didática reconstrói uma renda domiciliar per capita a partir de
componentes individuais de rendimento. Ela é útil para entender a mecânica do
cálculo, mas não substitui a especificação oficial validada contra o SIDRA.

## O que é o índice de Gini?

O índice de Gini é uma medida síntese de desigualdade de distribuição. Seu valor
varia entre 0 e 1: quanto mais próximo de 0, mais igualitária é a distribuição;
quanto mais próximo de 1, mais concentrada. Nenhuma sociedade real atinge os
extremos — valores empíricos para renda situam-se tipicamente entre 0,25 (países
escandinavos) e 0,65 (algumas economias da América Latina e da África
Subsaariana).

::: {.callout-note title="Definição formal"}
Matematicamente, o Gini é definido como o complemento de duas vezes a área sob a
Curva de Lorenz $L(p)$:

$$G = 1 - 2\int_0^1 L(p)\,dp$$

onde:

- $p \in [0, 1]$ é a proporção acumulada da população, ordenada do menor ao maior
  rendimento;
- $L(p)$ é a proporção acumulada da renda que pertence aos $p\%$ mais pobres da
  distribuição;
- a integral $\int_0^1 L(p)\,dp$ é a área sob a Curva de Lorenz.

Geometricamente, $G$ é **o dobro da área** compreendida entre a diagonal de
perfeita igualdade e a Curva de Lorenz. Quando a distribuição é perfeitamente
igualitária, $L(p) = p$ para todo $p$, e a integral vale $\frac{1}{2}$, resultando
em $G = 0$. Quando toda a renda se concentra em um único indivíduo, a área sob
$L(p)$ tende a zero e $G \to 1$.
:::

::: {.callout-tip title="Estimação prática com surveys complexos"}
Com dados amostrais e pesos de expansão, o Gini não é calculado por integração
direta. Uma forma equivalente amplamente usada em surveys complexos é a
**fórmula da covariância ponderada** (Deville, 1999):

$$G = \frac{2 \cdot \text{Cov}_w\!\left(y,\, F_w(y)\right)}{\bar{y}}$$

onde $F_w(y)$ é a função de distribuição acumulada ponderada pelos pesos
amostrais e $\bar{y}$ é a média ponderada da renda. É exatamente esse estimador
que `convey::svygini()` implementa, levando em conta a estratificação,
conglomeração e pesos de expansão da PNAD Contínua.
:::

## Pacotes

```{r}
#| label: packages
pacotes <- c(
  "PNADcIBGE", "survey", "convey", "dplyr", "ggplot2",
  "scales", "jsonlite", "knitr", "tibble"
)

faltantes <- setdiff(pacotes, rownames(installed.packages()))
if (length(faltantes) > 0) {
  install.packages(faltantes, repos = "https://cloud.r-project.org")
}

invisible(lapply(pacotes, library, character.only = TRUE))
```

## Parâmetros

```{r}
#| label: parametros
anos_validacao   <- c(2014, 2019, 2024)
ano_reconstrucao <- 2024
visita           <- 1
pasta_dados      <- "dados_pnadc"
dir.create(pasta_dados, showWarnings = FALSE)

quantis_lorenz <- seq(0, 1, 0.1)

cache_rds <- function(path, expr) {
  if (file.exists(path)) return(readRDS(path))
  result <- force(expr)
  saveRDS(result, path)
  result
}
```


::: {.callout-tip title="Por que escolher a 1ª visita?"}
A escolha de `visita <- 1` (primeira entrevista) é uma convenção para
análises cross-sectionais de renda na PNADC. O painel rotativo entrevista cada
domicílio até 5 vezes em trimestres consecutivos; domicílios em visitas
posteriores já foram expostos ao questionário antes, o que pode introduzir
condicionamento de painel nas respostas. Usar apenas a primeira visita garante
que todos os domicílios chegam à entrevista com o mesmo nível de familiaridade,
produzindo uma amostra transversal mais homogênea. A convergência com o SIDRA
7435 — verificada na tabela de validação — confirma que essa escolha reproduz
os valores oficiais do IBGE.
:::


::: {.callout-caution title="Visitas suplementares"}
Alguns questionários da PNADC Anual (habitação, trabalho infantil, mobilidade
social) são aplicados **somente na 5ª visita**, que é a última antes de o
domicílio sair da amostra. Referências à visita 5 na literatura geralmente
dizem respeito a esses módulos suplementares, que não não necessários para a
análise de renda com `VD5008`.
:::

## A Curva de Lorenz — construção passo a passo

A Curva de Lorenz é o objeto geométrico que sustenta o índice de Gini. Antes de
usar as funções do pacote `convey`, vale entender como ela é construída.

**Passo 1 — Ordenar a população.** Dados $n$ indivíduos, ordene-os do mais pobre
ao mais rico pela variável de interesse (renda, consumo, riqueza).

**Passo 2 — Calcular as proporções acumuladas.** Para cada ponto $p$ (proporção
da população acumulada), calcule $L(p)$: a fatia da renda total que pertence aos
$p\%$ mais pobres.

**Passo 3 — Traçar a curva.** Plote $L(p)$ no eixo vertical e $p$ no eixo
horizontal. A diagonal de 45° representa $L(p) = p$, a igualdade perfeita.
Quanto mais a curva se afasta da diagonal em direção ao eixo horizontal, maior a
desigualdade.

**Passo 4 — Calcular o Gini.** O Gini é o dobro da área entre a diagonal e a
Curva de Lorenz.

### Exemplo numérico

O exemplo a seguir usa 4 indivíduos fictícios para ilustrar cada etapa.

```{r}
#| label: exemplo-lorenz
#| code-fold: false
exemplo_lorenz <- tibble::tibble(
  individuo = c("Ana", "Bruno", "Carla", "Diego"),
  renda     = c(500,   1500,    3000,    7000)
) |>
  dplyr::arrange(renda) |>
  dplyr::mutate(
    p          = cumsum(rep(1 / dplyr::n(), dplyr::n())),
    renda_acum = cumsum(renda),
    L_p        = renda_acum / sum(renda)
  )

knitr::kable(
  exemplo_lorenz |>
    dplyr::select(individuo, renda, p, renda_acum, L_p),
  col.names = c("Indivíduo", "Renda (R$)", "p", "Renda acum. (R$)", "L(p)"),
  digits    = 3
)
```

Leitura da tabela: os 50% mais pobres (Ana e Bruno) detêm apenas
`r scales::percent(exemplo_lorenz$L_p[2], accuracy = 0.1)` da renda total.
Os 75% mais pobres acumulam
`r scales::percent(exemplo_lorenz$L_p[3], accuracy = 0.1)`.
A área abaixo da diagonal menos a área abaixo da curva resultará no Gini
desse grupo.

```{r}
#| label: exemplo-lorenz-plot
#| fig-width: 5
#| fig-height: 5
#| code-fold: false
exemplo_plot <- dplyr::bind_rows(
  tibble::tibble(individuo = "Origem", renda = 0, p = 0, renda_acum = 0, L_p = 0),
  exemplo_lorenz
)

ggplot2::ggplot(exemplo_plot, ggplot2::aes(x = p, y = L_p)) +
  ggplot2::geom_abline(
    intercept = 0, slope = 1, linetype = "dashed", color = "#B23A48"
  ) +
  ggplot2::geom_ribbon(
    ggplot2::aes(ymin = L_p, ymax = p), fill = "#B23A48", alpha = 0.12
  ) +
  ggplot2::geom_line(color = "#1F6F8B", linewidth = 1.2) +
  ggplot2::geom_point(color = "#1F6F8B", size = 3) +
  ggplot2::coord_equal() +
  ggplot2::scale_x_continuous(
    labels = scales::percent_format(accuracy = 1), limits = c(0, 1)
  ) +
  ggplot2::scale_y_continuous(
    labels = scales::percent_format(accuracy = 1), limits = c(0, 1)
  ) +
  ggplot2::labs(
    title    = "Curva de Lorenz — exemplo com 4 indivíduos",
    subtitle = "Área sombreada = metade do índice de Gini",
    x        = "Proporção acumulada da população (p)",
    y        = "Proporção acumulada da renda L(p)"
  ) +
  ggplot2::theme_minimal(base_size = 12)
```


## Funções auxiliares

::: {.callout-tip title="Por que criar funções em R?"}
Ao longo deste estudo, o mesmo padrão de gráfico (filtrar tipo de curva, formatar
eixos, aplicar cores e rótulos) se repetiria quatro vezes.  
Cada repetição é uma oportunidade de introduzir um erro difícil de rastrear, por exemplo, ajustar a
cor em dois gráficos e esquecer o terceiro.  
Encapsular a lógica em uma função garante que:

1. **Consistência**: qualquer ajuste estético é feito em um único lugar e se
   propaga para todos os gráficos.
2. **Legibilidade**: o código do gráfico vira uma linha descritiva, não 20 linhas
   de boilerplate.
3. **Testabilidade**: é mais fácil verificar que uma função funciona corretamente
   do que auditar código duplicado espalhado pelo documento.
:::

```{r}
#| label: funcoes
# Converte objeto svylorenz em tibble padronizado
extrair_lorenz <- function(objeto_lorenz, ano, tipo, media = 1) {
  tibble::tibble(
    ano                 = ano,
    proporcao_populacao = as.numeric(sub("L\\((.*)\\)", "\\1", names(objeto_lorenz))),
    valor               = as.numeric(objeto_lorenz) * media,
    tipo                = tipo
  )
}

# Gera gráfico de Lorenz (padrão ou generalizada) a partir de tibble padronizado
plotar_lorenz <- function(dados, tipo_lorenz = "Lorenz padrão",
                          var_grupo = "ano", cores = NULL,
                          titulo = NULL, subtitulo = NULL,
                          caption = "Fonte: elaboração própria com microdados da PNAD Contínua/IBGE.") {

  eh_generalizada <- tipo_lorenz == "Lorenz generalizada"
  nome_legenda    <- if (var_grupo == "ano") "Ano" else "Especificação"

  dados_filtrados <- dplyr::filter(dados, tipo == tipo_lorenz) |>
    dplyr::mutate(.grupo = as.character(.data[[var_grupo]]))

  p <- ggplot2::ggplot(
    dados_filtrados,
    ggplot2::aes(x = proporcao_populacao, y = valor, color = .grupo)
  )

  if (!eh_generalizada) {
    p <- p +
      ggplot2::geom_abline(
        intercept = 0, slope = 1, linetype = "dashed", color = "#B23A48"
      ) +
      ggplot2::coord_equal()
  }

  p <- p + ggplot2::geom_line(linewidth = 1)

  if (!is.null(cores)) {
    p <- p + ggplot2::scale_color_manual(values = cores, name = nome_legenda)
  } else {
    p <- p + ggplot2::guides(color = ggplot2::guide_legend(title = nome_legenda))
  }

  p <- p + ggplot2::scale_x_continuous(
    labels = scales::percent_format(accuracy = 1)
  )

  if (eh_generalizada) {
    p <- p + ggplot2::scale_y_continuous(
      labels = scales::dollar_format(prefix = "R$ ", big.mark = ".", decimal.mark = ",")
    )
  } else {
    p <- p + ggplot2::scale_y_continuous(
      labels = scales::percent_format(accuracy = 1)
    )
  }

  p +
    ggplot2::labs(
      title    = titulo,
      subtitle = subtitulo,
      x        = "População acumulada",
      y        = if (eh_generalizada) "Rendimento acumulado médio" else "Rendimento acumulado",
      caption  = caption
    ) +
    ggplot2::theme_minimal(base_size = 12)
}

# Compara L(p) de dois grupos em todos os quantis e retorna as diferenças
verificar_dominancia <- function(dados_lorenz, grupo1, grupo2,
                                 col_grupo   = "ano",
                                 tipo_lorenz = "Lorenz padrão") {

  selecionar <- function(g) {
    dados_lorenz |>
      dplyr::filter(
        tipo == tipo_lorenz,
        as.character(.data[[col_grupo]]) == as.character(g)
      ) |>
      dplyr::select(proporcao_populacao, valor)
  }

  d1 <- selecionar(grupo1) |> dplyr::rename(L_grupo1 = valor)
  d2 <- selecionar(grupo2) |> dplyr::rename(L_grupo2 = valor)

  dplyr::inner_join(d1, d2, by = "proporcao_populacao") |>
    dplyr::mutate(diferenca = L_grupo1 - L_grupo2)
}

# Calcula Gini, média e curvas de Lorenz para um ano da PNAD Contínua
calcular_oficial_ano <- function(ano) {
  pnadc <- PNADcIBGE::get_pnadc(
    year      = ano,
    interview = visita,
    defyear   = ano,
    vars      = c("VD5008"),
    design    = TRUE,
    savedir   = pasta_dados,
    reload    = FALSE
  )

  pnadc_convey <- convey::convey_prep(pnadc)

  gini        <- convey::svygini(~VD5008, design = pnadc_convey, na.rm = TRUE)
  media       <- survey::svymean(~VD5008, design = pnadc, na.rm = TRUE)
  gini_valor  <- as.numeric(coef(gini))
  gini_ep     <- as.numeric(SE(gini))
  media_valor <- as.numeric(coef(media))
  media_ep    <- as.numeric(SE(media))

  lorenz_padrao <- convey::svylorenz(
    ~VD5008,
    design    = pnadc_convey,
    quantiles = quantis_lorenz,
    na.rm     = TRUE,
    plot      = FALSE
  )

  list(
    resumo = tibble::tibble(
      ano               = ano,
      n_pessoas_amostra = nrow(pnadc$variables),
      gini              = gini_valor,
      erro_padrao_gini  = gini_ep,
      rendimento_medio  = media_valor,
      erro_padrao_media = media_ep
    ),
    lorenz = dplyr::bind_rows(
      extrair_lorenz(lorenz_padrao, ano, "Lorenz padrão"),
      extrair_lorenz(lorenz_padrao, ano, "Lorenz generalizada", media = media_valor)
    )
  )
}
```


::: {.callout-important title="Lorenz padrão × Lorenz generalizada"}
A **Lorenz padrão** exibe $L(p)$ no eixo Y como proporção da renda total (0–100%).
Ela captura desigualdade relativa, mas ignora o nível absoluto de renda — uma
sociedade igualitária mas pobre e uma igualitária e rica têm a mesma Lorenz
padrão.

A **Lorenz generalizada** (Shorrocks, 1983) escala a curva pela renda média:
$GL(p) = L(p) \times \bar{y}$. O eixo Y passa a ser expresso em unidades
monetárias, combinando igualdade e nível de renda. Esse conceito é desenvolvido
na @sec-lorenz-oficial.
:::


## Referência IBGE/SIDRA

```{r}
#| label: sidra
#| cache: true
url_sidra <- sprintf(
  "https://apisidra.ibge.gov.br/values/t/7435/n1/1/v/10681/p/%s?formato=json",
  paste(anos_validacao, collapse = ",")
)

sidra_bruto <- jsonlite::fromJSON(url_sidra)
sidra <- sidra_bruto[-1, ] |>
  dplyr::transmute(
    ano        = as.integer(D3N),
    territorio = D1N,
    indicador  = D2N,
    gini_sidra = as.numeric(V)
  )

knitr::kable(
  sidra,
  digits    = 3,
  col.names = c("Ano", "Território", "Indicador", "Gini SIDRA")
)
```

## Cálculo oficial

::: {.callout-note title="Por que usar saveRDS/readRDS em vez de cache: true?"}
O `cache: true` do knitr é baseado em hash do código do chunk e dos seus `dependson`.
Qualquer re-execução de um chunk dependente — mesmo que o resultado seja idêntico —
invalida o cache e dispara os cálculos pesados novamente. Para workflows com microdados
volumosos, o padrão `saveRDS`/`readRDS` é mais robusto: o resultado é gravado em um
arquivo `.rds` nomeado explicitamente; enquanto esse arquivo existir, o bloco de cálculo
é completamente ignorado. A invalidação é manual e deliberada (basta apagar o arquivo
`.rds` correspondente).
:::

::: {.callout-tip title="Nome do arquivo de cache — atualização automática"}
O nome do arquivo `cache_oficial` é construído a partir de `anos_validacao` e `visita`,
definidos na seção **Parâmetros**. Quando qualquer um desses valores mudar, o nome do
arquivo muda e o cálculo é disparado automaticamente — sem precisar apagar nada
manualmente. Exemplo: mudar `anos_validacao` de `c(2014, 2019, 2024)` para
`c(2014, 2019, 2022, 2024)` gera `resultados_oficiais_2014-2019-2022-2024_v1.rds`,
forçando novo cálculo apenas para o conjunto alterado.
:::

```{r}
#| label: calculo-oficial
cache_oficial <- file.path(
  pasta_dados,
  paste0("resultados_oficiais_", paste(anos_validacao, collapse = "-"), "_v", visita, ".rds")
)

resultados_oficiais <- cache_rds(cache_oficial, lapply(anos_validacao, calcular_oficial_ano))

resumo_oficial <- dplyr::bind_rows(lapply(resultados_oficiais, `[[`, "resumo"))
lorenz_oficial <- dplyr::bind_rows(lapply(resultados_oficiais, `[[`, "lorenz"))

comparacao_sidra <- resumo_oficial |>
  dplyr::left_join(sidra |> dplyr::select(ano, gini_sidra), by = "ano") |>
  dplyr::mutate(
    gini_arredondado_3_casas   = round(gini, 3),
    diferenca_estimativa_sidra = gini - gini_sidra
  ) |>
  dplyr::select(
    ano, n_pessoas_amostra, gini, erro_padrao_gini,
    gini_arredondado_3_casas, gini_sidra, diferenca_estimativa_sidra,
    rendimento_medio, erro_padrao_media
  )

knitr::kable(
  comparacao_sidra,
  digits    = 6,
  col.names = c(
    "Ano", "N amostral", "Gini calculado", "Erro-padrão",
    "Arred. 3 casas", "Gini SIDRA", "Diferença",
    "Renda média", "EP renda média"
  )
)
```

A validação cobre três cortes econômicos:  
- 2014, antes da recessão de 2015-2016;
- 2019, no período pós-recessão e pré-pandemia; e 
- 2024, já no período pós-pandemia.

A mesma especificação reproduz o SIDRA nesses anos, dentro do
arredondamento de divulgação.

## Curvas de Lorenz oficiais {#sec-lorenz-oficial}

A curva de Lorenz padrão é calculada com `convey::svylorenz()`, respeitando o
desenho amostral complexo. As abas abaixo apresentam a versão padrão e a
generalizada para os três anos de validação.

```{r}
#| label: cores-anos
#| echo: false
cores_anos <- c("2014" = "#B5541B", "2019" = "#1F6F8B", "2024" = "#2E7D32")
```

::: {.panel-tabset}
## Lorenz Padrão

```{r}
#| label: lorenz-oficial-padrao
plotar_lorenz(
  dados       = lorenz_oficial,
  tipo_lorenz = "Lorenz padrão",
  var_grupo   = "ano",
  cores       = cores_anos,
  titulo      = "Curva de Lorenz do rendimento domiciliar per capita",
  subtitulo   = "Cálculo oficial com VD5008 e svylorenz()"
)
```

## Lorenz Generalizada

**Por que construir a Lorenz generalizada?**

A Lorenz padrão captura desigualdade *relativa*.

Ela não distingue uma sociedade igualitária mas pobre de uma igualitária e rica.

A **Curva de Lorenz generalizada** (Shorrocks, 1983) resolve essa limitação ao escalar $L(p)$ pela
renda média:

$$GL(p) = L(p) \times \bar{y}$$

O eixo vertical passa a representar, em R\$, quanto de renda pertence em média
ao segmento dos $p\%$ mais pobres. Isso permite comparar bem-estar entre
distribuições com níveis de renda diferentes.

::: {.callout-note title="Critério de dominância de Lorenz generalizada (Shorrocks, 1983)"}
Se $GL_A(p) \geq GL_B(p)$ para todo $p \in [0, 1]$, diz-se que a distribuição
$A$ **domina** $B$ no sentido de Lorenz generalizado. Isso equivale a afirmar que
qualquer função de bem-estar social côncava e não-decrescente na renda individual
atribui valor maior a $A$ do que a $B$ — sem necessidade de especificar pesos
para ricos e pobres.

**Exemplo:** o país A tem Gini = 0,30 com renda média R$ 1.000; o país B tem
Gini = 0,35 com renda média R$ 3.000. A Lorenz *padrão* de A está acima de B (A
é mais igualitário), mas a GL de B pode estar acima da de A para todo $p$ (B
oferece maior bem-estar). Nesse caso, A é mais igual, mas B é melhor em termos
de bem-estar agregado.
:::

```{r}
#| label: lorenz-oficial-generalizada
plotar_lorenz(
  dados       = lorenz_oficial,
  tipo_lorenz = "Lorenz generalizada",
  var_grupo   = "ano",
  cores       = cores_anos,
  titulo      = "Curva de Lorenz generalizada",
  subtitulo   = "Lorenz padrão × rendimento médio domiciliar per capita"
)
```

:::

### Análise de dominância entre os anos

Uma forma objetiva de comparar as distribuições de
`r paste(anos_validacao, collapse = ", ")` é verificar se uma curva de Lorenz
domina a outra em todos os quantis. A tabela a seguir mostra $L(p)$ e $GL(p)$
para cada par de anos; as diferenças são calculadas como Ano 1 menos Ano 2.

```{r}
#| label: dominancia-anos
pares_anos <- combn(sort(anos_validacao), 2, simplify = FALSE)

classificar_dominancia <- function(diferencas) {
  positiva <- all(diferencas >= -1e-10, na.rm = TRUE)
  negativa <- all(diferencas <=  1e-10, na.rm = TRUE)

  if (positiva && !negativa) {
    "grupo1"
  } else if (negativa && !positiva) {
    "grupo2"
  } else if (positiva && negativa) {
    "coincidem"
  } else {
    "cruzam"
  }
}

descrever_dominancia <- function(status, ano1, ano2, tipo_lorenz) {
  eh_generalizada <- tipo_lorenz == "Lorenz generalizada"
  simbolo         <- if (eh_generalizada) "GL" else "L"
  criterio        <- if (eh_generalizada) "bem-estar" else "desigualdade relativa"

  if (status == "grupo1") {
    sprintf(
      "**%s domina %s** na %s: %s(%s) >= %s(%s) para todo p, portanto %s é preferível pelo critério de %s.",
      ano1, ano2, tipo_lorenz, simbolo, ano1, simbolo, ano2, ano1, criterio
    )
  } else if (status == "grupo2") {
    sprintf(
      "**%s domina %s** na %s: %s(%s) >= %s(%s) para todo p, portanto %s é preferível pelo critério de %s.",
      ano2, ano1, tipo_lorenz, simbolo, ano2, simbolo, ano1, ano2, criterio
    )
  } else if (status == "coincidem") {
    sprintf(
      "As curvas de %s de %s e %s **coincidem** em todos os quantis.",
      tipo_lorenz, ano1, ano2
    )
  } else {
    sprintf(
      "As curvas de %s de %s e %s **se cruzam**: não há dominância; a comparação depende de um critério adicional de ponderação.",
      tipo_lorenz, ano1, ano2
    )
  }
}

analisar_par_dominancia <- function(par) {
  ano1 <- par[1]
  ano2 <- par[2]

  dom_l <- verificar_dominancia(lorenz_oficial, ano1, ano2,
                                col_grupo   = "ano",
                                tipo_lorenz = "Lorenz padrão")

  dom_gl <- verificar_dominancia(lorenz_oficial, ano1, ano2,
                                 col_grupo   = "ano",
                                 tipo_lorenz = "Lorenz generalizada")

  status_l  <- classificar_dominancia(dom_l$diferenca)
  status_gl <- classificar_dominancia(dom_gl$diferenca)

  list(
    detalhe = dplyr::bind_cols(
      dom_l |>
        dplyr::transmute(
          par = paste(ano1, ano2, sep = " vs "),
          p = proporcao_populacao,
          ano1 = ano1,
          ano2 = ano2,
          L_ano1 = L_grupo1,
          L_ano2 = L_grupo2,
          dif_padrao = diferenca
        ),
      dom_gl |>
        dplyr::select(
          GL_ano1 = L_grupo1,
          GL_ano2 = L_grupo2,
          dif_gl = diferenca
        )
    ),
    resumo = tibble::tibble(
      par = paste(ano1, ano2, sep = " vs "),
      ano1 = ano1,
      ano2 = ano2,
      status_padrao = status_l,
      status_gl = status_gl,
      interpretacao_padrao = descrever_dominancia(status_l, ano1, ano2, "Lorenz padrão"),
      interpretacao_gl = descrever_dominancia(status_gl, ano1, ano2, "Lorenz generalizada")
    )
  )
}

dominancia_anos    <- lapply(pares_anos, analisar_par_dominancia)
dominancia_detalhe <- dplyr::bind_rows(lapply(dominancia_anos, `[[`, "detalhe"))
dominancia_resumo  <- dplyr::bind_rows(lapply(dominancia_anos, `[[`, "resumo"))

knitr::kable(
  dominancia_detalhe,
  digits    = 4,
  col.names = c(
    "Par", "p", "Ano 1", "Ano 2", "L(Ano 1)", "L(Ano 2)",
    "Dif. padrão", "GL(Ano 1)", "GL(Ano 2)", "Dif. GL"
  )
)
```

```{r}
#| label: dominancia-anos-interpretacao
#| echo: false
res_l <- paste0("- ", dominancia_resumo$interpretacao_padrao, collapse = "\n")
res_gl <- paste0("- ", dominancia_resumo$interpretacao_gl, collapse = "\n")
```

::: {.callout-note title="Resultado — dominância de Lorenz padrão (desigualdade)"}
```{r}
#| echo: false
#| results: asis
cat(res_l)
```
:::

::: {.callout-note title="Resultado — dominância de Lorenz generalizada (bem-estar)"}
```{r}
#| echo: false
#| results: asis
cat(res_gl)
```
:::

## Reconstrução didática da renda

Esta seção recupera a riqueza analítica da versão preparatória: trabalhar com
componentes de renda, domicílio e condição no domicílio. O objetivo é didático e
exploratório. A reconstrução permite entender a formação da renda domiciliar per
capita e observar a contribuição de renda do trabalho e de outras fontes.

O exercício usa:

- `VD4019`: rendimento habitual de todos os trabalhos;
- `VD4048`: rendimento efetivo de outras fontes;
- `CO2` e `CO2e`: deflatores carregados pelo pacote `PNADcIBGE`;
- `UPA`, `V1008` e `V1014`: identificação do domicílio;
- `V2005`: condição no domicílio, usada para identificar pensionistas,
  empregados domésticos e parentes de empregados domésticos.

::: {.callout-warning title="Limitação da reconstrução"}
A reconstrução combina **rendimento habitual do trabalho** (`VD4019 × CO2`) com
**rendimento efetivo de outras fontes** (`VD4048 × CO2e`). Essa mistura de
conceitos distintos — habitual e efetivo — produz um Gini próximo ao oficial, mas
não idêntico. O exercício é útil para compreender a mecânica da agregação
domiciliar e a composição da renda, mas não deve ser usado como substituto da
especificação oficial validada contra o SIDRA.
:::

::: {.callout-note title="Cache das colunas calculadas"}
Objetos `survey.design` não podem ser serializados de forma confiável com `saveRDS`.
A estratégia aqui é diferente: o `get_pnadc()` com `reload = FALSE` já carrega o
objeto survey a partir do `.rds` salvo na pasta `dados_pnadc/` (rápido). O que se
cacheia são apenas as **três colunas derivadas** (`rdpc_reconstruida`, `rdpc_trabalho`,
`rdpc_outras`) — um data frame pequeno que é o resultado da parte pesada: o
`mutate`/`group_by`/`summarise`/`left_join` sobre todos os domicílios. Com o arquivo
de cache presente, esse bloco é ignorado e as colunas são carregadas diretamente para
o `update()`.
:::

```{r}
#| label: reconstrucao
pnadc_recon <- PNADcIBGE::get_pnadc(
  year      = ano_reconstrucao,
  interview = visita,
  defyear   = ano_reconstrucao,
  vars      = c("UPA", "V1008", "V1014", "V2005", "VD4019", "VD4048", "VD5008"),
  design    = TRUE,
  savedir   = pasta_dados,
  reload    = FALSE
)

cache_recon <- file.path(
  pasta_dados,
  paste0("rdpc_recon_", ano_reconstrucao, "_v", visita, ".rds")
)

rdpc_vars <- cache_rds(cache_recon, {
  dados_tmp <- pnadc_recon$variables |>
    dplyr::mutate(
      linha_original             = dplyr::row_number(),
      id_domicilio               = paste(UPA, V1008, V1014, sep = "-"),
      fora_do_nucleo_domestico   = grepl("Pensionista|Empregado", as.character(V2005), ignore.case = TRUE),
      renda_trabalho_real        = dplyr::coalesce(VD4019 * CO2, 0),
      renda_outras_fontes_real   = dplyr::coalesce(VD4048 * CO2e, 0),
      renda_trabalho_para_soma   = dplyr::if_else(fora_do_nucleo_domestico, 0, renda_trabalho_real),
      renda_outras_para_soma     = dplyr::if_else(fora_do_nucleo_domestico, 0, renda_outras_fontes_real),
      renda_individual_para_soma = renda_trabalho_para_soma + renda_outras_para_soma
    )

  renda_dom <- dados_tmp |>
    dplyr::group_by(id_domicilio) |>
    dplyr::summarise(
      renda_domiciliar_trabalho = sum(renda_trabalho_para_soma, na.rm = TRUE),
      renda_domiciliar_outras   = sum(renda_outras_para_soma,   na.rm = TRUE),
      renda_domiciliar_total    = sum(renda_individual_para_soma, na.rm = TRUE),
      moradores                 = dplyr::n(),
      .groups = "drop"
    ) |>
    dplyr::mutate(
      rdpc_trabalho     = renda_domiciliar_trabalho / moradores,
      rdpc_outras       = renda_domiciliar_outras   / moradores,
      rdpc_reconstruida = renda_domiciliar_total    / moradores
    )

  dados_tmp |>
    dplyr::left_join(
      renda_dom |> dplyr::select(id_domicilio, rdpc_trabalho, rdpc_outras, rdpc_reconstruida),
      by = "id_domicilio"
    ) |>
    dplyr::arrange(linha_original) |>
    dplyr::select(rdpc_reconstruida, rdpc_trabalho, rdpc_outras)
})

pnadc_recon <- update(
  pnadc_recon,
  rdpc_reconstruida = rdpc_vars$rdpc_reconstruida,
  rdpc_trabalho     = rdpc_vars$rdpc_trabalho,
  rdpc_outras       = rdpc_vars$rdpc_outras
)

pnadc_recon_convey <- convey::convey_prep(pnadc_recon)
```

## Resultados da reconstrução

```{r}
#| label: resultados-reconstrucao
gini_recon <- convey::svygini(~rdpc_reconstruida, design = pnadc_recon_convey, na.rm = TRUE)
media_componentes <- survey::svymean(
  ~rdpc_reconstruida + rdpc_trabalho + rdpc_outras + VD5008,
  design = pnadc_recon,
  na.rm  = TRUE
)

resumo_recon <- tibble::tibble(
  indicador   = c("RDPC reconstruída", "VD5008 oficial"),
  gini        = c(
    as.numeric(coef(gini_recon)),
    resumo_oficial |> dplyr::filter(ano == ano_reconstrucao) |> dplyr::pull(gini)
  ),
  erro_padrao = c(
    as.numeric(SE(gini_recon)),
    resumo_oficial |> dplyr::filter(ano == ano_reconstrucao) |> dplyr::pull(erro_padrao_gini)
  )
)

knitr::kable(
  resumo_recon,
  digits    = 6,
  col.names = c("Indicador", "Gini", "Erro-padrão")
)
```

```{r}
#| label: medias-componentes
componentes_renda <- tibble::tibble(
  componente  = c(
    "RDPC reconstruída",
    "RDPC do trabalho",
    "RDPC de outras fontes",
    "VD5008 oficial"
  ),
  media       = as.numeric(coef(media_componentes)),
  erro_padrao = as.numeric(SE(media_componentes))
)

knitr::kable(
  componentes_renda,
  digits    = 2,
  col.names = c("Componente", "Média (R$)", "Erro-padrão")
)
```

A diferença entre a reconstrução e `VD5008` é esperada: o exercício combina
rendimento habitual do trabalho com rendimento efetivo de outras fontes. Essa
mistura é didaticamente útil para decomposição, mas não é a especificação usada
para validar o Gini oficial.

## Lorenz da reconstrução

```{r}
#| label: lorenz-reconstrucao-dados
lorenz_recon_padrao <- convey::svylorenz(
  ~rdpc_reconstruida,
  design    = pnadc_recon_convey,
  quantiles = quantis_lorenz,
  na.rm     = TRUE,
  plot      = FALSE
)

media_recon <- as.numeric(
  coef(survey::svymean(~rdpc_reconstruida, pnadc_recon, na.rm = TRUE))
)

lorenz_recon <- dplyr::bind_rows(
  extrair_lorenz(lorenz_recon_padrao, ano_reconstrucao, "Lorenz padrão"),
  extrair_lorenz(lorenz_recon_padrao, ano_reconstrucao, "Lorenz generalizada", media = media_recon)
)

lorenz_comparada <- dplyr::bind_rows(
  lorenz_oficial |>
    dplyr::filter(ano == ano_reconstrucao) |>
    dplyr::mutate(especificacao = "VD5008 oficial"),
  lorenz_recon |>
    dplyr::mutate(especificacao = "RDPC reconstruída")
)

cores_especificacoes <- c("VD5008 oficial" = "#1F6F8B", "RDPC reconstruída" = "#6A4C93")
```

::: {.panel-tabset}
## Lorenz Padrão

```{r}
#| label: lorenz-reconstrucao-padrao
plotar_lorenz(
  dados       = lorenz_comparada,
  tipo_lorenz = "Lorenz padrão",
  var_grupo   = "especificacao",
  cores       = cores_especificacoes,
  titulo      = "Curva de Lorenz: oficial e reconstruída",
  subtitulo   = paste("Brasil,", ano_reconstrucao)
)
```

## Lorenz Generalizada

```{r}
#| label: lorenz-reconstrucao-generalizada
plotar_lorenz(
  dados       = lorenz_comparada,
  tipo_lorenz = "Lorenz generalizada",
  var_grupo   = "especificacao",
  cores       = cores_especificacoes,
  titulo      = "Curva de Lorenz generalizada: oficial e reconstruída",
  subtitulo   = paste("Brasil,", ano_reconstrucao)
)
```

:::

### Análise de dominância: oficial × reconstruída

A comparação entre a especificação oficial e a reconstruída, para o mesmo ano,
revela se as duas capturam a mesma ordenação relativa de bem-estar ou se há
diferença sistemática na forma da distribuição.

```{r}
#| label: dominancia-especificacoes
dom_l_recon  <- verificar_dominancia(
  lorenz_comparada, "VD5008 oficial", "RDPC reconstruída",
  col_grupo   = "especificacao",
  tipo_lorenz = "Lorenz padrão"
)

dom_gl_recon <- verificar_dominancia(
  lorenz_comparada, "VD5008 oficial", "RDPC reconstruída",
  col_grupo   = "especificacao",
  tipo_lorenz = "Lorenz generalizada"
)

knitr::kable(
  dplyr::bind_cols(
    dom_l_recon  |> dplyr::select(
      p          = proporcao_populacao,
      L_oficial  = L_grupo1,
      L_recon    = L_grupo2,
      dif_padrao = diferenca
    ),
    dom_gl_recon |> dplyr::select(
      GL_oficial = L_grupo1,
      GL_recon   = L_grupo2,
      dif_gl     = diferenca
    )
  ),
  digits    = 4,
  col.names = c(
    "p", "L(oficial)", "L(recon.)", "Δ padrão",
    "GL(oficial)", "GL(recon.)", "Δ GL"
  )
)
```

```{r}
#| label: dominancia-recon-interpretacao
#| echo: false
dom_lr_pos  <- all(dom_l_recon$diferenca  >= -1e-10, na.rm = TRUE)
dom_lr_neg  <- all(dom_l_recon$diferenca  <=  1e-10, na.rm = TRUE)
dom_glr_pos <- all(dom_gl_recon$diferenca >= -1e-10, na.rm = TRUE)
dom_glr_neg <- all(dom_gl_recon$diferenca <=  1e-10, na.rm = TRUE)

if (dom_lr_pos && !dom_lr_neg) {
  res_l_recon <- "**VD5008 oficial domina a reconstruída** na Lorenz padrão: a especificação oficial indica distribuição mais igualitária em todos os quantis."
} else if (dom_lr_neg && !dom_lr_pos) {
  res_l_recon <- "**RDPC reconstruída domina VD5008** na Lorenz padrão: a reconstrução sugere distribuição mais igualitária em todos os quantis."
} else if (dom_lr_pos && dom_lr_neg) {
  res_l_recon <- "As curvas de Lorenz padrão **coincidem**: as especificações produzem a mesma ordenação relativa."
} else {
  res_l_recon <- "As curvas de Lorenz padrão **se cruzam**: as especificações diferem na forma da distribuição, não apenas no nível. Isso indica que a escolha de rendimento habitual vs. efetivo afeta grupos distintos da distribuição de forma assimétrica."
}

if (dom_glr_pos && !dom_glr_neg) {
  res_gl_recon <- "**VD5008 oficial domina na Lorenz generalizada**: a especificação oficial implica maior bem-estar em toda a distribuição."
} else if (dom_glr_neg && !dom_glr_pos) {
  res_gl_recon <- "**RDPC reconstruída domina na Lorenz generalizada**: a reconstrução, apesar de didática, implica maior bem-estar agregado."
} else if (dom_glr_pos && dom_glr_neg) {
  res_gl_recon <- "As curvas GL **coincidem**: bem-estar idêntico entre as especificações."
} else {
  res_gl_recon <- "As curvas GL **se cruzam**: não há dominância de bem-estar. A diferença entre rendimento habitual e efetivo afeta grupos distintos de forma que nenhuma especificação é superior para toda a distribuição."
}
```

::: {.callout-note title="Resultado — dominância de Lorenz padrão (desigualdade)"}
`r res_l_recon`
:::

::: {.callout-note title="Resultado — dominância de Lorenz generalizada (bem-estar)"}
`r res_gl_recon`
:::

## Resultado final

```{r}
#| label: resultado-final
for (linha in seq_len(nrow(comparacao_sidra))) {
  cat(sprintf(
    "%s: Gini calculado = %.6f | SIDRA = %.3f | diferença = %.6f\n",
    comparacao_sidra$ano[linha],
    comparacao_sidra$gini[linha],
    comparacao_sidra$gini_sidra[linha],
    comparacao_sidra$diferenca_estimativa_sidra[linha]
  ))
}

cat(sprintf(
  "\n%s: Gini da RDPC reconstruída = %.6f\n",
  ano_reconstrucao,
  as.numeric(coef(gini_recon))
))
```

O cálculo oficial validado usa `VD5008`, visita 1, deflator do próprio ano e
desenho amostral complexo preparado com `convey`. A reconstrução didática
preserva a lógica de agregação domiciliar e composição de renda dos estudos
preparatórios, mas deve ser lida como exercício analítico, não como substituta
do indicador oficial.
