---
title: "Índice de Gini e Curva de Lorenz da Renda no Brasil"
subtitle: "PNAD Contínua, cálculo oficial validado e reconstrução didática"
author: "Patrick Rodrigues Andrade"
date: today
date-format: "DD/MM/YYYY"
lang: pt-BR
format:
  html:
    toc: true
    toc-depth: 2
    number-sections: true
    theme: cosmo
    embed-resources: true
execute:
  echo: true
  message: false
  warning: false
fig-width: 8
fig-height: 5
---

```{r}
#| label: setup
#| include: false
knitr::opts_chunk$set(dpi = 120)
options(scipen = 999)
```

## Objetivo

Este documento organiza o estudo em duas camadas:

1. Reproduzir o indicador oficial do IBGE/SIDRA para o índice de Gini do
   rendimento domiciliar per capita.
2. Reconstruir uma medida analítica de renda domiciliar per capita a partir dos
   microdados, para fins de aprendizado e decomposição.

A camada oficial usa `VD5008`, variável derivada da PNAD Contínua descrita no
dicionário como rendimento habitual domiciliar per capita. Essa especificação é
validada contra a tabela SIDRA 7435 para 2024 e 2025.

A camada didática reconstrói uma renda domiciliar per capita a partir de
componentes individuais de rendimento. Ela é útil para entender a mecânica do
cálculo, mas não substitui a especificação oficial validada contra o SIDRA.

## Pacotes

```{r}
#| label: packages
pacotes <- c(
  "PNADcIBGE", "survey", "convey", "dplyr", "ggplot2",
  "scales", "jsonlite", "knitr", "tibble"
)

faltantes <- setdiff(pacotes, rownames(installed.packages()))
if (length(faltantes) > 0) {
  install.packages(faltantes, repos = "https://cloud.r-project.org")
}

invisible(lapply(pacotes, library, character.only = TRUE))
```

## Parâmetros

```{r}
#| label: parametros
anos_validacao <- c(2024, 2025)
ano_reconstrucao <- 2024
visita <- 1
pasta_dados <- "dados_pnadc"
dir.create(pasta_dados, showWarnings = FALSE)

quantis_lorenz <- seq(0, 1, 0.1)
```

## Referência IBGE/SIDRA

```{r}
#| label: sidra
url_sidra <- sprintf(
  "https://apisidra.ibge.gov.br/values/t/7435/n1/1/v/10681/p/%s?formato=json",
  paste(anos_validacao, collapse = ",")
)

sidra_bruto <- jsonlite::fromJSON(url_sidra)
sidra <- sidra_bruto[-1, ] |>
  dplyr::transmute(
    ano = as.integer(D3N),
    territorio = D1N,
    indicador = D2N,
    gini_sidra = as.numeric(V)
  )

knitr::kable(
  sidra,
  digits = 3,
  col.names = c("Ano", "Território", "Indicador", "Gini SIDRA")
)
```

## Funções auxiliares

```{r}
#| label: funcoes
extrair_lorenz <- function(objeto_lorenz, ano, tipo, media = 1) {
  tibble::tibble(
    ano = ano,
    proporcao_populacao = as.numeric(sub("L\\((.*)\\)", "\\1", names(objeto_lorenz))),
    valor = as.numeric(objeto_lorenz) * media,
    tipo = tipo
  )
}

calcular_oficial_ano <- function(ano) {
  pnadc <- PNADcIBGE::get_pnadc(
    year = ano,
    interview = visita,
    defyear = ano,
    vars = c("VD5008"),
    design = TRUE,
    savedir = pasta_dados,
    reload = FALSE
  )

  pnadc_convey <- convey::convey_prep(pnadc)

  gini <- convey::svygini(~VD5008, design = pnadc_convey, na.rm = TRUE)
  media <- survey::svymean(~VD5008, design = pnadc, na.rm = TRUE)
  gini_valor <- as.numeric(coef(gini))
  gini_erro_padrao <- as.numeric(SE(gini))
  media_valor <- as.numeric(coef(media))
  media_erro_padrao <- as.numeric(SE(media))

  lorenz_padrao <- convey::svylorenz(
    ~VD5008,
    design = pnadc_convey,
    quantiles = quantis_lorenz,
    na.rm = TRUE,
    plot = FALSE
  )

  list(
    resumo = tibble::tibble(
      ano = ano,
      n_pessoas_amostra = nrow(pnadc$variables),
      gini = gini_valor,
      erro_padrao_gini = gini_erro_padrao,
      rendimento_medio = media_valor,
      erro_padrao_media = media_erro_padrao
    ),
    lorenz = dplyr::bind_rows(
      extrair_lorenz(lorenz_padrao, ano, "Lorenz padrão"),
      extrair_lorenz(lorenz_padrao, ano, "Lorenz generalizada", media = media_valor)
    )
  )
}
```

## Cálculo oficial

```{r}
#| label: calculo-oficial
resultados_oficiais <- lapply(anos_validacao, calcular_oficial_ano)

resumo_oficial <- dplyr::bind_rows(lapply(resultados_oficiais, `[[`, "resumo"))
lorenz_oficial <- dplyr::bind_rows(lapply(resultados_oficiais, `[[`, "lorenz"))

comparacao_sidra <- resumo_oficial |>
  dplyr::left_join(sidra |> dplyr::select(ano, gini_sidra), by = "ano") |>
  dplyr::mutate(
    gini_arredondado_3_casas = round(gini, 3),
    diferenca_estimativa_sidra = gini - gini_sidra
  ) |>
  dplyr::select(
    ano,
    n_pessoas_amostra,
    gini,
    erro_padrao_gini,
    gini_arredondado_3_casas,
    gini_sidra,
    diferenca_estimativa_sidra,
    rendimento_medio,
    erro_padrao_media
  )

knitr::kable(
  comparacao_sidra,
  digits = 6,
  col.names = c(
    "Ano", "N amostral", "Gini calculado", "Erro-padrão",
    "Arred. 3 casas", "Gini SIDRA", "Diferença",
    "Renda média", "EP renda média"
  )
)
```

O teste em 2025 funciona como uma validação fora do ano usado para organizar o
estudo. A mesma especificação reproduz o SIDRA em ambos os anos, dentro do
arredondamento de divulgação.

## Curvas de Lorenz oficiais

A curva de Lorenz padrão é calculada com `convey::svylorenz()`, respeitando o
desenho amostral complexo. A curva generalizada é obtida multiplicando a Lorenz
padrão pela renda média do ano.

```{r}
#| label: lorenz-oficial-padrao
lorenz_oficial |>
  dplyr::filter(tipo == "Lorenz padrão") |>
  ggplot2::ggplot(
    ggplot2::aes(
      x = proporcao_populacao,
      y = valor,
      color = factor(ano)
    )
  ) +
  ggplot2::geom_abline(intercept = 0, slope = 1, linetype = "dashed", color = "#B23A48") +
  ggplot2::geom_line(linewidth = 1) +
  ggplot2::coord_equal() +
  ggplot2::scale_color_manual(values = c("2024" = "#1F6F8B", "2025" = "#2E7D32")) +
  ggplot2::scale_x_continuous(labels = scales::percent_format(accuracy = 1)) +
  ggplot2::scale_y_continuous(labels = scales::percent_format(accuracy = 1)) +
  ggplot2::labs(
    title = "Curva de Lorenz do rendimento domiciliar per capita",
    subtitle = "Cálculo oficial com VD5008 e svylorenz()",
    x = "População acumulada",
    y = "Rendimento acumulado",
    color = "Ano",
    caption = "Fonte: elaboração própria com microdados da PNAD Contínua/IBGE."
  ) +
  ggplot2::theme_minimal(base_size = 12)
```

```{r}
#| label: lorenz-oficial-generalizada
lorenz_oficial |>
  dplyr::filter(tipo == "Lorenz generalizada") |>
  ggplot2::ggplot(
    ggplot2::aes(
      x = proporcao_populacao,
      y = valor,
      color = factor(ano)
    )
  ) +
  ggplot2::geom_line(linewidth = 1) +
  ggplot2::scale_color_manual(values = c("2024" = "#1F6F8B", "2025" = "#2E7D32")) +
  ggplot2::scale_x_continuous(labels = scales::percent_format(accuracy = 1)) +
  ggplot2::scale_y_continuous(
    labels = scales::dollar_format(prefix = "R$ ", big.mark = ".", decimal.mark = ",")
  ) +
  ggplot2::labs(
    title = "Curva de Lorenz generalizada",
    subtitle = "Lorenz padrão multiplicada pelo rendimento médio domiciliar per capita",
    x = "População acumulada",
    y = "Rendimento acumulado médio",
    color = "Ano",
    caption = "Fonte: elaboração própria com microdados da PNAD Contínua/IBGE."
  ) +
  ggplot2::theme_minimal(base_size = 12)
```

## Reconstrução didática da renda

Esta seção recupera a riqueza analítica da versão preparatória `v03`: trabalhar
com componentes de renda, domicílio e condição no domicílio. O objetivo aqui é
didático e exploratório. A reconstrução permite entender a formação da renda
domiciliar per capita e observar a contribuição de renda do trabalho e de outras
fontes.

O exercício usa:

- `VD4019`: rendimento habitual de todos os trabalhos;
- `VD4048`: rendimento efetivo de outras fontes;
- `CO2` e `CO2e`: deflatores carregados pelo pacote `PNADcIBGE`;
- `UPA`, `V1008` e `V1014`: identificação do domicílio;
- `V2005`: condição no domicílio, usada para identificar pensionistas,
  empregados domésticos e parentes de empregados domésticos.

```{r}
#| label: reconstrucao
pnadc_recon <- PNADcIBGE::get_pnadc(
  year = ano_reconstrucao,
  interview = visita,
  defyear = ano_reconstrucao,
  vars = c("UPA", "V1008", "V1014", "V2005", "VD4019", "VD4048", "VD5008"),
  design = TRUE,
  savedir = pasta_dados,
  reload = FALSE
)

dados_recon <- pnadc_recon$variables |>
  dplyr::mutate(
    linha_original = dplyr::row_number(),
    id_domicilio = paste(UPA, V1008, V1014, sep = "-"),
    fora_do_nucleo_domestico = grepl("Pensionista|Empregado", as.character(V2005), ignore.case = TRUE),
    renda_trabalho_real = dplyr::coalesce(VD4019 * CO2, 0),
    renda_outras_fontes_real = dplyr::coalesce(VD4048 * CO2e, 0),
    renda_individual_total_real = renda_trabalho_real + renda_outras_fontes_real,
    renda_trabalho_para_soma = dplyr::if_else(fora_do_nucleo_domestico, 0, renda_trabalho_real),
    renda_outras_para_soma = dplyr::if_else(fora_do_nucleo_domestico, 0, renda_outras_fontes_real),
    renda_individual_para_soma = renda_trabalho_para_soma + renda_outras_para_soma
  )

renda_domiciliar_recon <- dados_recon |>
  dplyr::group_by(id_domicilio) |>
  dplyr::summarise(
    renda_domiciliar_trabalho = sum(renda_trabalho_para_soma, na.rm = TRUE),
    renda_domiciliar_outras = sum(renda_outras_para_soma, na.rm = TRUE),
    renda_domiciliar_total = sum(renda_individual_para_soma, na.rm = TRUE),
    moradores = dplyr::n(),
    .groups = "drop"
  ) |>
  dplyr::mutate(
    rdpc_trabalho = renda_domiciliar_trabalho / moradores,
    rdpc_outras = renda_domiciliar_outras / moradores,
    rdpc_reconstruida = renda_domiciliar_total / moradores
  )

dados_recon <- dados_recon |>
  dplyr::left_join(
    renda_domiciliar_recon |>
      dplyr::select(id_domicilio, rdpc_trabalho, rdpc_outras, rdpc_reconstruida),
    by = "id_domicilio"
  ) |>
  dplyr::arrange(linha_original)

pnadc_recon <- update(
  pnadc_recon,
  rdpc_reconstruida = dados_recon$rdpc_reconstruida,
  rdpc_trabalho = dados_recon$rdpc_trabalho,
  rdpc_outras = dados_recon$rdpc_outras
)

pnadc_recon_convey <- convey::convey_prep(pnadc_recon)
```

## Resultados da reconstrução

```{r}
#| label: resultados-reconstrucao
gini_recon <- convey::svygini(~rdpc_reconstruida, design = pnadc_recon_convey, na.rm = TRUE)
media_componentes <- survey::svymean(
  ~rdpc_reconstruida + rdpc_trabalho + rdpc_outras + VD5008,
  design = pnadc_recon,
  na.rm = TRUE
)

resumo_recon <- tibble::tibble(
  indicador = c(
    "RDPC reconstruída",
    "VD5008 oficial"
  ),
  gini = c(
    as.numeric(coef(gini_recon)),
    resumo_oficial |> dplyr::filter(ano == ano_reconstrucao) |> dplyr::pull(gini)
  ),
  erro_padrao = c(
    as.numeric(SE(gini_recon)),
    resumo_oficial |> dplyr::filter(ano == ano_reconstrucao) |> dplyr::pull(erro_padrao_gini)
  )
)

knitr::kable(
  resumo_recon,
  digits = 6,
  col.names = c("Indicador", "Gini", "Erro-padrão")
)
```

```{r}
#| label: medias-componentes
componentes_renda <- tibble::tibble(
  componente = c(
    "RDPC reconstruída",
    "RDPC do trabalho",
    "RDPC de outras fontes",
    "VD5008 oficial"
  ),
  media = as.numeric(coef(media_componentes)),
  erro_padrao = as.numeric(SE(media_componentes))
)

knitr::kable(
  componentes_renda,
  digits = 2,
  col.names = c("Componente", "Média", "Erro-padrão")
)
```

A diferença entre a reconstrução e `VD5008` é esperada: o exercício combina
rendimento habitual do trabalho com rendimento efetivo de outras fontes. Essa
mistura é didaticamente útil para decomposição, mas não é a especificação usada
para validar o Gini oficial.

## Lorenz da reconstrução

```{r}
#| label: lorenz-reconstrucao
lorenz_recon_padrao <- convey::svylorenz(
  ~rdpc_reconstruida,
  design = pnadc_recon_convey,
  quantiles = quantis_lorenz,
  na.rm = TRUE,
  plot = FALSE
)

media_recon <- as.numeric(coef(survey::svymean(~rdpc_reconstruida, pnadc_recon, na.rm = TRUE)))

lorenz_recon <- dplyr::bind_rows(
  extrair_lorenz(lorenz_recon_padrao, ano_reconstrucao, "Lorenz padrão"),
  extrair_lorenz(lorenz_recon_padrao, ano_reconstrucao, "Lorenz generalizada", media = media_recon)
)

lorenz_comparada <- dplyr::bind_rows(
  lorenz_oficial |>
    dplyr::filter(ano == ano_reconstrucao) |>
    dplyr::mutate(especificacao = "VD5008 oficial"),
  lorenz_recon |>
    dplyr::mutate(especificacao = "RDPC reconstruída")
)

lorenz_comparada |>
  dplyr::filter(tipo == "Lorenz padrão") |>
  ggplot2::ggplot(
    ggplot2::aes(
      x = proporcao_populacao,
      y = valor,
      color = especificacao
    )
  ) +
  ggplot2::geom_abline(intercept = 0, slope = 1, linetype = "dashed", color = "#B23A48") +
  ggplot2::geom_line(linewidth = 1) +
  ggplot2::coord_equal() +
  ggplot2::scale_color_manual(values = c("VD5008 oficial" = "#1F6F8B", "RDPC reconstruída" = "#6A4C93")) +
  ggplot2::scale_x_continuous(labels = scales::percent_format(accuracy = 1)) +
  ggplot2::scale_y_continuous(labels = scales::percent_format(accuracy = 1)) +
  ggplot2::labs(
    title = "Curva de Lorenz: oficial e reconstruída",
    subtitle = paste("Brasil,", ano_reconstrucao),
    x = "População acumulada",
    y = "Rendimento acumulado",
    color = "Especificação",
    caption = "Fonte: elaboração própria com microdados da PNAD Contínua/IBGE."
  ) +
  ggplot2::theme_minimal(base_size = 12)
```

```{r}
#| label: lorenz-reconstrucao-generalizada
lorenz_comparada |>
  dplyr::filter(tipo == "Lorenz generalizada") |>
  ggplot2::ggplot(
    ggplot2::aes(
      x = proporcao_populacao,
      y = valor,
      color = especificacao
    )
  ) +
  ggplot2::geom_line(linewidth = 1) +
  ggplot2::scale_color_manual(values = c("VD5008 oficial" = "#1F6F8B", "RDPC reconstruída" = "#6A4C93")) +
  ggplot2::scale_x_continuous(labels = scales::percent_format(accuracy = 1)) +
  ggplot2::scale_y_continuous(
    labels = scales::dollar_format(prefix = "R$ ", big.mark = ".", decimal.mark = ",")
  ) +
  ggplot2::labs(
    title = "Curva de Lorenz generalizada: oficial e reconstruída",
    subtitle = paste("Brasil,", ano_reconstrucao),
    x = "População acumulada",
    y = "Rendimento acumulado médio",
    color = "Especificação",
    caption = "Fonte: elaboração própria com microdados da PNAD Contínua/IBGE."
  ) +
  ggplot2::theme_minimal(base_size = 12)
```

## Resultado final

```{r}
#| label: resultado-final
for (linha in seq_len(nrow(comparacao_sidra))) {
  cat(sprintf(
    "%s: Gini calculado = %.6f | SIDRA = %.3f | diferença = %.6f\n",
    comparacao_sidra$ano[linha],
    comparacao_sidra$gini[linha],
    comparacao_sidra$gini_sidra[linha],
    comparacao_sidra$diferenca_estimativa_sidra[linha]
  ))
}

cat(sprintf(
  "\n%s: Gini da RDPC reconstruída = %.6f\n",
  ano_reconstrucao,
  as.numeric(coef(gini_recon))
))
```

O cálculo oficial validado usa `VD5008`, visita 1, deflator do próprio ano e
desenho amostral complexo preparado com `convey`. A reconstrução didática
preserva a lógica de agregação domiciliar e composição de renda dos estudos
preparatórios, mas deve ser lida como exercício analítico, não como substituta
do indicador oficial.
