---
title: "Modelo 3 — Aprofundamento país–EUA"
author: "Substituir por integrantes"
format: html
---

O exemplo integra FMI e WDI, mantendo Colômbia–EUA. O WDI só satisfaz a exigência de fonte nova se não tiver sido utilizado pelo grupo no Projeto 1. Formular uma pergunta sobre finanças públicas, trabalho ou desigualdade; substituir o exemplo pela investigação do grupo.

```{r}
#| include: false
source("aulas/12-pratica.R",encoding="UTF-8")
medianas <- integrado |> filter(ano<=2019) |> mutate(periodo=if_else(ano<=2009,"2000–2009","2010–2019")) |>
 group_by(pais,periodo) |> summarise(n_validos=sum(!is.na(desemprego_modelado_pct)),mediana=median(desemprego_modelado_pct,na.rm=TRUE),.groups="drop")
serie <- ggplot(integrado,aes(ano,desemprego_modelado_pct,colour=pais)) + geom_line(na.rm=TRUE) +
 labs(title="Desemprego modelado OIT",y="% força de trabalho",x=NULL,colour=NULL,caption="Banco Mundial WDI; estimativas modeladas, não série PNADC.")
por_periodo <- ggplot(medianas,aes(periodo,mediana,fill=pais)) + geom_col(position="dodge") +
 labs(title="Medianas por década",y="Desemprego modelado (%)",x=NULL,fill=NULL,caption="WDI; décadas 2000–2009 e 2010–2019; conferir anos válidos.")
```

## Questão e avanço em relação ao Projeto 1

Identificar o resultado anterior que motiva esta investigação. Explicar por que a fonte e o método novos respondem melhor à pergunta; repetir gráficos anteriores não conta como avanço.

## Conceitos, cobertura e junção

Definir desemprego modelado, força de trabalho, país e ano. Conferir chave país–ano única e enumerar ausências. Justificar recortes comuns e diferenças de metodologia entre países. Registrar data e versão da nova fonte.

## Análise nova

```{r}
#| echo: false
graficos[[1]]
```

Descrever a associação sem apresentar a dispersão como efeito causal.

```{r}
#| echo: false
serie
```

Explicar episódios relevantes e mudanças de cobertura.

```{r}
#| echo: false
por_periodo
knitr::kable(medianas,digits=2)
```

## Robustez e limites

Repetir um cálculo com outro recorte e explicar como a conclusão muda ou se mantém. Listar hipóteses, dados ausentes, conceitos diferentes e possíveis explicações alternativas. Uma correlação não elimina variáveis omitidas nem resolve identificação causal.

## Fontes, reprodutibilidade e IA

Registrar FMI/DataMapper e Banco Mundial/WDI, mais a fonte realmente nova do grupo quando aplicável. Entregar script que reproduz as três figuras e a tabela, relatório QMD, HTML e bases pequenas documentadas. [Enunciado completo](../projetos/02-enunciado.md).
