---
title: "Encontro 2 — Atividade econômica e IBGE/SIDRA"
---

## Pergunta econômica

PIB e setores produtivos cresceram no mesmo ritmo?

**Competências:** filter, select, mutate, group_by, arrange e lag; identificar frequência trimestral e calcular variação interanual.

**Produto verificável:** Série de crescimento interanual do PIB e setores, com trimestre explicitado.

## Roteiro dos 90 minutos

| Minutos | Atividade |
|---|---|
| 0–10 | Pergunta, conceitos, fonte e população coberta |
| 10–30 | Explicação econômica e leitura dos metadados |
| 30–60 | Demonstração em R, linha por linha, com conferências |
| 60–85 | Prática orientada em duplas/trio |
| 85–90 | Checkpoint: cada estudante explica uma transformação |

## Contexto e cuidados de interpretação

Relacionar estabilização, vulnerabilidade externa e mudança da estrutura produtiva à bibliografia. Uma diferença de ritmo setorial não identifica o efeito causal de um governo. A pandemia de 2020 é contexto para a leitura de dados posteriores a 2018.

Consultar [documentação da fonte](https://sidra.ibge.gov.br/tabela/1620) e [fichas das bases](../data/README.md). A fonte online é referência; o exercício funciona com o recorte local congelado.

## Demonstração reproduzível

Abrir o projeto `.Rproj` e executar [o script da aula](./02-pratica.R). RStudio e Positron oferecem o mesmo fluxo: projeto, script, console e renderização. Nenhum comando de instalação é executado pela aula.

```{r}
#| echo: false
#| include: false
source("aulas/02-pratica.R", encoding="UTF-8")
```

```{r}
#| eval: false
atividade <- ler_base("pib_volume") |>
  mutate(ano = periodo %/% 100, trimestre = periodo %% 100) |>
  arrange(categoria, periodo) |>
  group_by(categoria) |>
  mutate(crescimento_interanual = 100 * (valor / lag(valor, 4) - 1)) |>
  ungroup()
chave_unica(atividade, c("periodo", "categoria"))
stopifnot(all(atividade$trimestre %in% 1:4))
# Índices de volume dos setores não são parcelas aditivas do PIB.
grafico <- ggplot(atividade, aes(ano + (trimestre-1)/4, crescimento_interanual,
                               colour=categoria)) + geom_line(na.rm=TRUE) +
  geom_hline(yintercept=0, colour="grey60") +
  labs(x="Ano e trimestre", y="Variação contra igual trimestre anterior (%)",
       colour=NULL, title="PIB e setores: ritmos de crescimento",
       caption="IBGE/SIDRA 1620/583; índice encadeado, média 1995=100.")
resumo <- atividade |> group_by(categoria, ano) |>
  summarise(trimestres=n(), media_indice=mean(valor), .groups="drop")
graficos <- list(grafico); tabelas <- list(resumo)
```

```{r}
#| echo: false
graficos[[1]]
```

```{r}
#| echo: false
knitr::kable(tabelas[[1]],digits=3)
```

## Aquisição IBGE/SIDRA, em momento separado

A fonte é SIDRA; o cliente R se chama `sidrar`. Conhecer tabela, variável, território e período antes de consultar. Demonstração de aquisição, sem execução automática:

```{r}
#| eval: false
consulta <- sidrar::get_sidra(api="/t/1737/n1/all/v/63/p/202501")
dplyr::glimpse(consulta)
```

Conferir metadados antes de selecionar colunas e salvar recorte. A prática de PIB utiliza o CSV preparado; não troca a tabela trimestral pela mensal de preços.


## Prática e registro no Quarto

1. Filtre somente o PIB a preços de mercado e o ano de 2025.
2. Calcule a variação contra o trimestre anterior e explique por que sazonalidade impede interpretá-la como a série dessazonalizada.
3. Explique por que um setor ter crescimento elevado não implica a mesma contribuição percentual ao PIB.

Salvar a resposta em um `.qmd`, renderizar em HTML e registrar pergunta, cálculo, interpretação, fonte e limitação. Verificar se o HTML abre sem conexão. [Enunciado da prática](../exercicios/02-exercicios.md). As soluções ficam no acervo docente separado.

## Leituras selecionadas

R4DS: transformação e visualização de dados; Pinheiro/Giambiagi, leitura selecionada sobre crescimento. Os capítulos de métodos são selecionados pelos títulos, disponíveis em [R4DS em português](https://pt.r4ds.hadley.nz/) e nos [recursos públicos de Llaudet/Imai](https://ellaudet.github.io/dss_book/student_resources_by_chapter/). Conferir as referências econômicas em [bibliografia](../docs/bibliografia.md).

## Conferência e uso de IA

Antes do checkpoint: conferir unidade, período, dados ausentes, tamanho da tabela e fonte. IA pode explicar ou revisar código; o estudante executa, verifica e declara o uso. Cada integrante deve explicar por que o cálculo responde à pergunta e o que ele não permite concluir.
