---
title: "Encontro 3 — Inflação, poder de compra e renda real"
---

## Pergunta econômica

Somar taxas mensais mede corretamente a inflação anual?

**Competências:** Datas, cumprod, composição de taxas, índice de preços e conversão nominal–real.

**Produto verificável:** Tabela de inflação anual composta e exemplo transparente de deflação.

## Roteiro dos 90 minutos

| Minutos | Atividade |
|---|---|
| 0–10 | Pergunta, conceitos, fonte e população coberta |
| 10–30 | Explicação econômica e leitura dos metadados |
| 30–60 | Demonstração em R, linha por linha, com conferências |
| 60–85 | Prática orientada em duplas/trio |
| 85–90 | Checkpoint: cada estudante explica uma transformação |

## Contexto e cuidados de interpretação

Retomar estabilização e poder de compra depois do Plano Real. Discutir inflação recente, choques e efeitos distributivos sem atribuir causalidade a uma simples correlação. A renda real depende do deflator e da cesta escolhida.

Consultar [documentação da fonte](https://sidra.ibge.gov.br/tabela/1737) e [fichas das bases](../data/README.md). A fonte online é referência; o exercício funciona com o recorte local congelado.

## Demonstração reproduzível

Abrir o projeto `.Rproj` e executar [o script da aula](./03-pratica.R). RStudio e Positron oferecem o mesmo fluxo: projeto, script, console e renderização. Nenhum comando de instalação é executado pela aula.

```{r}
#| echo: false
#| include: false
source("aulas/03-pratica.R", encoding="UTF-8")
```

```{r}
#| eval: false
precos <- ler_base("ipca") |> arrange(periodo) |>
  mutate(data=as.Date(paste0(periodo,"01"), "%Y%m%d"), ano=periodo %/% 100,
         indice=100*cumprod(1+valor/100))
chave_unica(precos, "periodo")
stopifnot(!anyNA(precos$valor), nrow(precos)==84)
anual <- precos |> group_by(ano) |>
  summarise(meses=n(), inflacao_pct=inflacao_acumulada(valor,12),
            soma_incorreta=sum(valor), .groups="drop")
# Simulação didática explícita: salário fixo R$ 3.000, não série salarial observada.
# Preços de dez/2025: renda_real = renda_nominal * índice_base / índice_t.
exemplo <- precos |> mutate(renda_nominal_simulada=3000,
  renda_real_dez2025=3000*last(indice)/indice)
grafico <- ggplot(exemplo, aes(data, renda_real_dez2025)) + geom_line() +
  labs(title="Poder de compra de salário nominal fixo — simulação",
       y="R$ a preços de dezembro/2025", x=NULL,
       caption="IPCA/IBGE. Salário de R$ 3.000 é hipótese, não dado de renda.")
graficos <- list(grafico); tabelas <- list(anual)
```

```{r}
#| echo: false
graficos[[1]]
```

```{r}
#| echo: false
knitr::kable(tabelas[[1]],digits=3)
```



## Prática e registro no Quarto

1. Compare inflação composta e soma em 2025; mostre a diferença em pontos percentuais.
2. Use duas taxas de 10% para demonstrar por que 20% é incorreto.
3. Deflacione R$ 3.000 de dezembro/2024 para preços de dezembro/2025 e declare o mês de referência.

Salvar a resposta em um `.qmd`, renderizar em HTML e registrar pergunta, cálculo, interpretação, fonte e limitação. Verificar se o HTML abre sem conexão. [Enunciado da prática](../exercicios/03-exercicios.md). As soluções ficam no acervo docente separado.

## Leituras selecionadas

R4DS: datas e horários, vetores numéricos; Llaudet/Imai: descrição dos dados. Os capítulos de métodos são selecionados pelos títulos, disponíveis em [R4DS em português](https://pt.r4ds.hadley.nz/) e nos [recursos públicos de Llaudet/Imai](https://ellaudet.github.io/dss_book/student_resources_by_chapter/). Conferir as referências econômicas em [bibliografia](../docs/bibliografia.md).

## Conferência e uso de IA

Antes do checkpoint: conferir unidade, período, dados ausentes, tamanho da tabela e fonte. IA pode explicar ou revisar código; o estudante executa, verifica e declara o uso. Cada integrante deve explicar por que o cálculo responde à pergunta e o que ele não permite concluir.
