---
title: "Encontro 12 — Laboratório integrador do Projeto 2"
---

## Pergunta econômica

Como uma nova fonte aprofunda a comparação sem criar uma junção enganosa?

**Competências:** Chaves país–ano, cobertura, nova análise, limites, revisão crítica de código sugerido por IA.

**Produto verificável:** Junção validada, figura nova e parágrafo sobre limites, como checkpoint do Projeto 2.

## Roteiro dos 90 minutos

| Minutos | Atividade |
|---|---|
| 0–10 | Pergunta, conceitos, fonte e população coberta |
| 10–30 | Explicação econômica e leitura dos metadados |
| 30–60 | Demonstração em R, linha por linha, com conferências |
| 60–85 | Prática orientada em duplas/trio |
| 85–90 | Checkpoint: cada estudante explica uma transformação |

## Contexto e cuidados de interpretação

A demonstração usa crescimento do FMI e desemprego modelado OIT do WDI, para Colômbia–EUA. No Projeto 2, a fonte adicional deve ser nova para o próprio grupo: se WDI já foi usado no Projeto 1, escolher outra fonte oficial delimitada. É possível formular questão fiscal, de trabalho ou desigualdade, com dados compatíveis.

Consultar [documentação da fonte](https://datahelpdesk.worldbank.org/knowledgebase/articles/889392-about-the-indicators-api-documentation) e [fichas das bases](../data/README.md). A fonte online é referência; o exercício funciona com o recorte local congelado.

## Demonstração reproduzível

Abrir o projeto `.Rproj` e executar [o script da aula](./12-pratica.R). RStudio e Positron oferecem o mesmo fluxo: projeto, script, console e renderização. Nenhum comando de instalação é executado pela aula.

```{r}
#| echo: false
#| include: false
source("aulas/12-pratica.R", encoding="UTF-8")
```

```{r}
#| eval: false
fmi <- ler_base("fmi_paises") |> filter(iso3 %in% c("COL","USA"),
  indicador=="NGDP_RPCH",ano<=2025) |> select(iso3,pais,ano,crescimento_pct=valor)
wdi <- ler_base("wdi_complemento") |> filter(iso3 %in% c("COL","USA"),
  indicador=="SL.UEM.TOTL.ZS",ano>=2000,ano<=2025) |>
  select(iso3,ano,desemprego_modelado_pct=valor)
chave_unica(fmi,c("iso3","ano"));chave_unica(wdi,c("iso3","ano"))
integrado <- left_join(fmi,wdi,by=c("iso3","ano"),relationship="one-to-one")
stopifnot(nrow(integrado)==nrow(fmi))
cobertura <- integrado |> group_by(pais) |>
  summarise(anos=n(),pares_completos=sum(complete.cases(crescimento_pct,desemprego_modelado_pct)),
            ausentes_desemprego=sum(is.na(desemprego_modelado_pct)),.groups="drop")
grafico <- ggplot(integrado,aes(crescimento_pct,desemprego_modelado_pct,colour=pais)) +
  geom_point(na.rm=TRUE) + labs(title="Crescimento e desemprego: associação descritiva",
  x="Crescimento real do PIB (%)",y="Desemprego modelado OIT (%)",colour=NULL,
  caption="FMI WEO abril/2026 e Banco Mundial WDI. Associação não identifica causalidade.")
graficos <- list(grafico); tabelas <- list(cobertura)
```

```{r}
#| echo: false
graficos[[1]]
```

```{r}
#| echo: false
knitr::kable(tabelas[[1]],digits=3)
```



## Prática e registro no Quarto

1. Compare a cobertura antes e depois da junção e enumere anos com dados ausentes.
2. Produza uma análise nova: compare medianas em 2000–2009 e 2010–2019, declarando o número de anos válidos.
3. Audite uma sugestão de IA: junção só por ano, preencher NA por zero, converter Gini 0–100 sem dividir por 100. Explique os três problemas.

Salvar a resposta em um `.qmd`, renderizar em HTML e registrar pergunta, cálculo, interpretação, fonte e limitação. Verificar se o HTML abre sem conexão. [Enunciado da prática](../exercicios/12-exercicios.md). As soluções ficam no acervo docente separado.

## Leituras selecionadas

R4DS: junções e dados ausentes; Llaudet/Imai: causalidade e limites; documentação WDI. Os capítulos de métodos são selecionados pelos títulos, disponíveis em [R4DS em português](https://pt.r4ds.hadley.nz/) e nos [recursos públicos de Llaudet/Imai](https://ellaudet.github.io/dss_book/student_resources_by_chapter/). Conferir as referências econômicas em [bibliografia](../docs/bibliografia.md).

## Conferência e uso de IA

Antes do checkpoint: conferir unidade, período, dados ausentes, tamanho da tabela e fonte. IA pode explicar ou revisar código; o estudante executa, verifica e declara o uso. Cada integrante deve explicar por que o cálculo responde à pergunta e o que ele não permite concluir.
